【裁判字號】    94,上更(一),710
【裁判日期】    950530
【裁判案由】    毒品危害防制條例
【裁判全文】
臺灣高等法院刑事判決             94年度上更(一)字第710號
上  訴  人
即  被  告  甲○○
                    號
                    （現另案於台灣台北監獄執行中）
選任辯護人  莊柏林律師
上列上訴人因毒品危害防制條例案件，不服臺灣臺北地方法院91
年度訴字第274號，中華民國91年7月26日第一審判決（起訴案號
：臺灣臺北地方法院檢察署90年度偵字第3899號），提起上訴，
判決後經最高法院第一次發回更審，本院判決如下：
    主  文
原判決關於意圖販賣而持有第一級毒品部分撤銷。
甲○○販賣第一級毒品，未遂，處有期徒刑伍年。扣案之海洛因
淨重零點貳公克沒收銷燬之，包裝紙壹張（重零點貳零公克）
沒收。
    事  實
一、甲○○與其朋友乙○○均有施用第一級毒品海洛因（下簡稱
    海洛因）之習慣（甲○○施用海洛因及第二級毒品安非他命
    之犯行，業經另案分別判處有期徒刑10月及7月在案，乙○○施用海洛因之犯行，於民國90年3月5日22時許，在台北市
    ○○路○段316號3樓為警查獲後，當日從乙○○之供述中得
    知甲○○可能涉有販賣海洛因嫌疑（檢察官原於起訴書中認
    定甲○○亦涉有自90年2月20日起至90年3月5日販賣多次海
    洛因犯行，然檢察官於台灣台北地方法院審理時，業就甲○○所涉此部份販賣海洛因部分表明「限縮起訴範圍」『並非
    撤回起訴』），警方為期查獲販賣海洛因者，遂請乙○○協
    助警方辦案，經獲乙○○同意，乙○○便於同日（約同日22
    時起至同日22時30分間），打電話與甲○○聯絡。乙○○於
    電話中佯欲購買價值新台幣（下同）3千元之海洛因，而甲○○明知海洛因係屬毒品危害防制條例所規範之第一級毒品
    ，不得持有、販賣，竟仍基於販賣毒品海洛因之故意，於電
    話中同意出售，並於電話中約定於同日23時許，在台北市○○路○段320巷9弄口ＯＫ便利商店前交易。旋甲○○即持海
    洛因1包（淨重0.32公克），依約定之時間騎機車至上開Ｏ
    Ｋ便利商店前欲交予乙○○。而警方並未將乙○○帶至上開
    ＯＫ便利商店，由服務於台北市政府警察局刑事警察大隊之
    偵查員江進元（現服務於台北市政府警察局少年警察隊）及
    陳貴鵬（現服務於台北市政府警察局北投分局）預先埋伏於
    上開ＯＫ便利商店內。嗣江進元及陳貴鵬於同日23時許，發
    現甲○○出現於上開ＯＫ便利商店前時，其2人便衝出該店
    ，表明其2人警察身分，並出手逮捕甲○○。而甲○○明知
    上前逮捕其之人為依法執行職務之警察，竟於上開2名警察
    逮捕其之際，出手反抗，並咬傷江進元之右手臂（江進元就
    傷害部分業於原審法院審理時撤回告訴），然甲○○終仍為
    江進元及陳貴鵬所制伏，並於甲○○所騎乘之機車置物箱內
    取出上開甲○○欲販售之海洛因1包（妨害公務部分已經判
    決確定）。
二、案經台北市政府警察局移請台灣台北地方法院檢察署檢察官
    偵查起訴。
    理  由
一、訊據上訴人即被告甲○○供承有於上揭時地接獲乙○○來電
    ，表明欲買3千元之海洛因，其即於90年3月5日23時許前往
    約定之右開便利商店前，於警員自便利商店衝出，經表明警
    察身分並欲逮捕伊時咬傷警員等事實，惟矢口否認有販賣海
    洛因之犯行，辯稱乙○○是要伊幫忙打電話給綽號「阿娟」
    ，其欲向「阿娟」買海洛因，因乙○○欠「阿娟」錢不方便
    打電話，就委請伊打電話給「阿娟」，並假裝是伊要買，一
    起到上揭便利商店，伊只是替乙○○聯絡「阿娟」，乙○○
    並不是要跟伊買海洛因，伊亦未帶何海洛因至現場，警察在
    伊機車行照內所查獲之海洛因不知是何人所有的云云。經查
    ：
（一）、乙○○因施用毒品海洛因，於90年3月5日晚上10時許，
        在台北市○○路○段316號3樓為警查獲，嗣乙○○此部
        分施用毒品海洛因之犯行，經送觀察勒戒結果，認無繼
        續施用毒品傾向，業經台灣台北地方法院檢察署檢察官
        以90年度毒偵字第610號處分不起訴之事實，除據證人
        乙○○供述外，並有該偵查卷影本在卷可參，而經警訊
        問乙○○施用毒品海洛因之情節，依乙○○之供述，獲
        悉被告涉有販賣毒品海洛因嫌疑，警方為求人贓俱獲，
        要求乙○○協助警方辦案，乙○○乃於90年3月5日晚上
        10時許（約於當日晚上10時起至當日晚上10時30分間）
        ，打電話予被告，佯稱欲購買3千元海洛因之事實，此
        據證人乙○○及查獲警員江進元、陳貴鵬分別於偵查中
        及原審法院審理時供述在卷，而被告於偵查中、原審法
        院審理時及本院前審調查時亦供承於電話中乙○○有說
        要向伊購買3千元之海洛因，並約定於當晚11時在台北
        市○○路○段320巷9弄口ＯＫ便利商店前見面等語，而
        被告於90年3月5日晚上11時許前往其與乙○○所約定之
        上述便利商店前，經為警方所逮捕，警方並於逮捕被告
        之前曾表明警察身分，而被告於為警逮捕之際曾反抗並
        咬傷警察江進元之事實，除據證人江進元及陳貴鵬分別
        於偵查中及原審法院審理時供述在卷外，另證人即該便
        利商店之店員丙○○於偵查中、原審法院調查時及本院
        審理時證稱：當天有2名警員至伊店內埋伏，後來看到2
        名警察衝出去與另外1人發生拉址等語（見偵查卷第102
        頁反面及原審卷第178頁），而被告於偵審時亦供承：
        警察逮捕其之前曾表明警察身分，其於警察逮捕時曾咬
        傷警察等情；另經警在現場自被告之機車置物箱內取出
        上開海洛因1包之事實，亦據證人江進元及陳貴鵬分別
        於偵查中及原審法院審理時證述在卷，而該包查扣之物
        品送請法務部調查局鑑驗結果，發現確含海洛因成分，
        淨重0.32公克，有法務部調查局90年4月4日陸(一)0000
        0000號鑑定通知書附卷可參。
（二）、至被告雖辯稱乙○○在電話中是要伊聯絡「阿娟」前來
        ，以便向「阿娟」購買海洛因，並不是要向伊買海洛因
        ，警察所查獲之海洛因並非伊所有云云，而證人乙○○
        於本院前審調查時亦附和被告所辯，供稱：伊當時打電
        話給被告是要被告幫伊聯絡「阿娟」，伊是要向「阿娟
        」買海洛因，並不是要向被告買云云。惟查證人乙○○
        於警訊及偵查中即證稱伊當天打電話給甲○○，是說要
        向其買海洛因，並約定交貨之時間地點云云；嗣於原審
        法院調查時復證稱：警察叫伊打電話給甲○○，當時跟
        甲○○講要買海洛因，甲○○說好，就約定時間地點，
        沒有提到「阿娟」等語（見原審卷第97頁），且查經警
        於上揭時地查獲乙○○施用海洛因犯行，經依乙○○供
        述獲悉被告涉有販賣海洛因嫌疑，因而要求乙○○協助
        警方辦案，以求人贓俱獲，乙○○因而打電話予被告佯
        稱欲購買海洛因，實乙○○既實際並無購買海洛因之意
        思。
（三）、又扣案之毒品海洛因雖非警方於逮捕被告後第1次搜索
        被告機車時即扣押之物，而是當日第2次搜索後始發現
        之物，此據證人江進元及陳貴鵬供述在卷，惟警方逮捕
        被告後，於第1次搜索未能查扣海洛因，係由於被告曾
        於現場指稱看到「阿娟」駕駛白色汽車至現場，警方遂
        駕偵防車帶被告追趕白色汽車，然無所獲，始回現場並
        於第2次搜索時扣得上開海洛因之事實，此據證人江進
        元及陳貴鵬供述外，並經被告自承在卷，惟依前所述，
        證人乙○○於電話中並非委請被告聯絡「阿娟」前往上
        開約定地點，而被告當日亦未曾聯絡「阿娟」至上揭Ｏ
        Ｋ便利商店前，足見被告有關「阿娟」駕駛白色汽車至
        現場之說詞顯係被告所杜撰之事實，警方第1次搜索時
        未能查扣海洛因，係因被告杜撰「阿娟」至現場，致警
        方為追緝「阿娟」，未能詳細搜索所致，而查證人乙○○於電話中向被告表明欲購買3千元之海洛因，被告即
        攜帶1包前往約定之交易地點，足徵扣案之海洛因應係
        被告帶至現場之毒品無誤。
（四）、扣案之海洛因包裝送請內政部警政署刑事警察局鑑驗結
        果：「其上指紋因紋線重疊，且特徵點不足，無法比對
        」，有該局中華民國91年5月3日刑紋字第0910102429號
        函附卷可參，該扣案之海洛因包裝袋上雖未發現被告之
        指紋，惟查該包裝袋上之指紋因紋線重疊，且特徵點不
        足，致無法比對，始無法鑑定，尚難因該包裝袋尚未查
        獲被告指紋即遽認被告未持有該包海洛因，玆證人乙○○既於電話中向被告表示欲購買3千元之海洛因，而被
        告於電話中亦同意出售，並依約攜帶海洛因前往上開Ｏ
        Ｋ便利商店前欲交付與證人乙○○，足見被告確具販賣
        毒品海洛因意圖甚明。
（五）、至被告雖另辯稱其於警訊時之供述係遭受警方誘導、威
        脅所致，在檢察官偵訊時，警察說要與警訊相同云云「
        見本院95年3月22日行準被程序筆錄），惟查本院據以
        認定被告成立本件犯行並非依據被告於警訊時之供述，
        是被告於警訊時究為如何之供述，並不影響本件事實之
        認定，而在檢察官偵訊時被告之供述，經查並無被告為
        脅迫之證據，其前開辯解，尚非可採。
（六）、另被告前曾請求調閱上開ＯＫ便利商店90年3月5日23時
        許之錄影帶，惟證人丙○○於原審法院調查時業已證稱
        該店之大門貼有廣告紙，且錄影機攝錄之方向為櫃台周
        圍，而當日之錄影帶經伊看過後並未發現被告被警方逮
        捕之畫面等語（見原審卷91年7月12日審理筆錄），嗣
        於本院審理時，經向台北市政府警察局函調被告逮捕過
        程之錄影帶，經該局表示，業於90年4月4日以紅保管字
        第593號送臺灣臺北地方法院檢察署贓物庫保管，有該
        局95年1月13日北市警刑二字第09530463900號函在卷可
        考，嗣經本院調取該錄影帶95年3月22日勘驗結果，該
        錄影帶為均無畫面，有本院95年3月22日行準備程序筆
        錄在卷可查，嗣再經傳喚證人丙○○到庭證稱：當天有
        便衣刑警將錄影帶調走，過1、2天，警察拿來還說錄影
        帶沒有錄到等語（見本院95年5月16日審理筆錄）。則
        該錄影帶或有人為之疏失致畫面為人清除，然無從據為
        被告有利之依據甚明。
（七）、綜上所述，本件事證明確，被告洵堪認定。
二、（一）、查乙○○因施用毒品海洛因之犯行於上揭時地為警
    查獲後，經警訊問後，由乙○○之供述中獲知被告涉有販賣
    海洛因嫌疑，警察為求人贓俱獲，而要求乙○○協助辦案，
    乙○○遂打電話給被告佯稱欲購買海洛因，惟實際並無購買
    海洛因之真意，而被告於接獲乙○○來電後，隨即攜帶上揭
    海洛因一包依約前往約定之交易地點，欲交付與乙○○，被
    告顯具有販賣毒品海洛因之故意，雖乙○○實際並無購買毒
    品海洛因之真意，致無法完成本件之交易，惟被告既已基於
    販賣毒品海洛因之意思而攜帶毒品海洛因前往準備交付，顯
    已著手實施販賣毒品海洛因之行為，自應仍論以販賣第一級
    毒品未遂罪（參照最高法院89年台上字第3434號判決），而
    查本件並無積極證據足資證明被告係意圖營利而販入毒品海
    洛因，惟查依被告供述其曾以3千元向「阿娟」購買重約0.6
    公克之海洛因1包等語（見原審卷91年6月21日訊問筆錄），
    而本件被告欲以3千元販賣之毒品海洛因1包重0.52公克，顯
    較被告原以同一價格販入之毒品海洛因重量為輕，且查被告
    於乙○○在電話中向其表明欲購買3千元之海洛因，被告若
    無從中營利之意圖，則其逕可要求乙○○前來拿取，又何需
    如此約定交易之時間地點，而親自攜帶毒品海洛因前往，足
    見被告顯有從中營利之意圖，應堪認定。（二）、核被告就
    此所為，係犯毒品危害防制條例第4條第5項、第1項之販賣
    第一級毒品未遂罪。被告已著手販賣第一級毒品行為而未遂
    ，係屬未遂犯，按未遂犯之例，依法減輕其刑。被告所犯上
    開2罪間，犯意個別，手段互異，應予分論併罰。又被告意
    圖販賣第一級毒品海洛因，其行為固有不當，惟本件被告犯
    行尚屬未遂，並未造成具體之危害，且所意圖販賣之毒品海
    洛因重量僅0.32公克，金額亦僅3千元，被告並仍未從中賺
    取利益即遭警逮捕，而竟罹犯法定刑為死刑或無期徒刑之罪
    ，雖因其行為尚屬未遂，依法減輕其刑，然縱處以減輕後之
    法定刑，猶嫌過重，情輕法重，客觀上殊堪憫恕，爰依刑法
    第59條規定遞減輕其刑。（三）、公訴人於91年7月12日原
    審法院審理時當庭更正此部分起訴法條，認被告就此所為係
    犯毒品危害防制條例第5條第1項之罪，起訴法條尚有未洽，
    應予以變更。（四）、至公訴人起訴意旨原認被告自90年2
    月20日起至同年3月5日止曾多次販賣海洛因予乙○○之犯行
    ，係涉犯販賣第一級毒品罪嫌，惟檢察官於91年7月12日原
    審法院審理時，當庭表示因此部分犯行之證據較不明確，就
    此部分表示「不再起訴」，依台灣高等法院檢察署函稱：原
    審審理時，公訴檢察官黃東焄陳述起訴要旨時，當庭表示「
    不再起訴」（見原審卷第77頁），據該檢察官稱：係指「限
    縮起訴書所載犯罪事實（見原審卷第202頁論告書」，並非
    撤回起訴，故亦未提送「撤回書」，又「限縮起訴範圍」，
    係指裁判上一或實質上一罪之限縮而言，而撤回起訴，係指
    數罪一部分之撤回而言，二者不同。有台灣高等法院檢察署
    94年11月17日檢紀晷字第28615號函一件在卷可稽，是檢察
    官顯僅就此部分「限縮起訴範圍」，而被告亦否認有此部分
    販賣毒品海洛因之犯行，且亦查無何證據足資證明被告涉有
    此部分犯行，本院就此部分自無庸併予審理，應予敘明。
三、原審就被告上述販賣第一級毒品海洛因部分予以論罪科刑，
    固非無見，惟查本件證人乙○○為協助警方辦案，實際並無
    購買海洛因之真意，然被告基於販賣毒品海洛因之犯意，而
    著手實施販賣毒品海洛因未遂，所為係犯毒品危害防制條例
    第4條第5項、第1項之販賣第一級毒品未遂罪，原審認被告
    雖基於販賣毒品海洛之意圖，惟尚未著手販賣行為，而認被
    告僅係犯毒品危害防制條例第5條第1項之意圖販賣而持有第
    一級毒品罪，其認定及論斷，尚有未洽，另本件供包裝毒品
    海洛因所用之包裝紙1張，重0.20公克，係供被告販賣毒品
    犯罪所用之物，應依毒品危害防制條例第19 條第1項規定予
    以宣告沒收，原審疏未併予宣告沒收，同有未洽，是被告上
    訴意旨否認有販賣毒品海洛因犯行，固無理由，惟原判決關
    於意圖販賣而持有第一級毒品部分既有可議之處，自應由本
    院予以撤銷改判。爰審酌被告之素行，犯罪之動機、目的、
    手段，因而所致生之危害及犯罪後態度等一切情狀，量處有
    期徒刑5年﹔至扣案之海洛因淨重0.32公克，係查獲之毒品
    ，應依毒品危害防制條例第18條第1項前段規定宣告沒收銷
    燬之，而扣案之包裝毒品海洛因之包裝紙1張，重0.20公克
    ，係供被告販買毒品海洛因犯罪所用之物，並依同條例第19
    條第1項規定宣告沒收。
據上論斷，應依刑事訴訟法第369條第1項前段、第364條、第299
條第1項前段、第300條，毒品危害防制條例第4條第5項、第1項
、第18條第1項前段、第19條第1項，刑法第11條前段、第26條前
段、第59條，判決如主文。
本案經檢察官邱美育到庭執行職務。
中    華    民    國    95    年    5     月    30    日
                  刑事第八庭審判長法  官  鄭文肅
                                  法  官  陳國文
                                  法  官  江國華
以上正本證明與原本無異。
如不服本判決，應於收受送達後10日內向本院提出上訴書狀，其
未敘述上訴之理由者並得於提起上訴後10日內向本院補提理由書
（均須按他造當事人之人數附繕本）。
                                  書記官  陳玉嬋
中    華    民    國    95    年    6     月    1     日
附錄    本判決論罪科刑法條：
毒品危害防制條例第4條第1項、第5項
製造、運輸、販賣第一級毒品者，處死刑或無期徒刑﹔處無期徒
刑者，得併科新台幣1千萬元以下罰金。
前4項之未遂犯罰之。


司法院資訊處製作；財團法人民間司法改革基金會備份。
